最　高　行　政　法　院　判　決　　　　　　　　　九十一年度判字第一八九二號
　　再 審原 告　勝泰工業股份有限公司
　　代　表　人　乙○○
　　再 審被 告　財政部臺灣省南區國稅局
　　代　表　人　甲○○
右當事人間因營利事業所得稅事件，再審原告對於中華民國九十年四月十三日本院九
十年度判字第五九七號判決，提起再審之訴。本院判決如左：
　　主  文
再審之訴駁回。
再審訴訟費用由再審原告負擔。
　　事  實
緣再審原告八十三年度營利事業所得稅結算申報，列報營業成本新台幣（下同）九一
五、五三一、八四四元。其中國內產製品之營業成本為一五七、○六六、六七七元。
再審被告初查，以其國內產製品部分，因未能提示單位成本表及直接原料耗用明細等
資料供核，無法查核勾稽，乃依同業利潤標準核定該部分之營業成本為一二○、三五
四、八二六元，計剔除三六、七一一、八五一元，核定本期營業成本為八七八、八一
九、九九三元；另申報其他費用－勞務費一、八四三、九五○元，原核定基於會計處
理一致原則，剔除上（八十二）年度財稅務簽證費一一六萬元，核定勞務費為六八三
、九五○元。再審原告不服，申請復查結果，追認其他費用－勞務費三○○、○○○
元，其餘未准變更。再審原告仍不服，就營業成本部分，循序提起行政訴訟，經本院
九十年度判字第五九七號判決駁回。再審原告以原判決有行政訴訟法第二百七十三條
第一項第一款之再審事由，提起再審之訴。茲摘兩造訴辯意旨於次：
再審原告起訴意旨略謂：一、按「查判決適用法規顯有錯誤，係指應適用之法規未予
適用，不應適用之法規誤予適用者而言，民事訴訟法第四百九十六條第一項第一款（
按行政訴訟法第二百七十三條第一項第一款與之相當），原係參照有關民事訴訟法第
三審上訴理由及刑事訴訟法非常上訴所增設，以貫徹憲法保障人民權益之本旨。按民
事第三審上訴及刑事非常上訴係以判決或確定判決違背法令為其理由，而違背法令則
兼指判決不適用法規及適用不當而言，從而上開條款所定：『適用法規顯有錯誤者』
，除適用法規不當外，並應包含消極的不適用法規之情形在內。」為司法院釋字第一
七七號解釋理由書第二段所闡明。據上解釋意旨，判決適用不應適用之法規者，為適
用法規不當。所謂適用法規不當者，係指誤解法令、誤用法令之情形而言。是以誤解
法令、誤用法令及消極的不適用法規者，均得為適用法規顯有錯誤之法定再審事由，
合先陳明。二、原判決未通盤審究再審原告補提示之全部帳簿文據相互關連性，且未
對主副料驗收明細帳此一攸關全案帳簿文據是否提示完全之證據有任何探究，顯然有
消極的不適用大院八十一年度判字第二一二四號判例所揭示實質課稅原則，其適用法
規顯有錯誤。（一）按「租稅法所重視者，應為足以表徵納稅能力之經濟事實，而非
其外觀之法律行為，故在解釋適用稅法時，所應根據者為經濟事實，不僅止於形式上
之公平，應就實質上經濟利益之享受者予以課稅。」大院八十一年度判字第二一二四
號著有判例。準此，實質課稅及公平課稅之原則，營利事業所得稅查核準則（以下簡
稱查核準則）第五十七條乃明定：「進貨、銷貨、存貨帳簿及進貨、銷貨憑證，未載
明貨物名稱、數量，其能補正並提供進、銷、存明細表，經查核相符後，應予查帳認
定」。又「營利事業經稽徵機關依現行所得稅法第八十三條第三項規定核定所得額後
，於行政救濟時始行補提帳證，應准予查帳核定。」為財政部七十九年十一月二十八
日台財稅第七九○三六七三四○號函所明釋。因此製造業如能補正可供查核之各種帳
簿文據，縱所提示之帳簿名稱或格式未與稅捐稽徵機關管理營利事業會計帳簿憑證辦
法完全相同，或提示之電腦帳表未依規定報請稽徵機關核准採用電子計算機處理帳務
，或帳簿為活頁式而非訂本式，或於行政救濟階段始補提示全部帳簿文據，但均已能
供稽徵機關查核作業之需者，稽徵機關仍應依帳載核實認定。（二）查，由於再審原
告係一採分批成本制之營利事業，故平時對於生產所需原料於購入時即歸屬各生產批
次，並按時序編有「主副料驗收明細帳」；製成品生產完成時則以批次別分批交貨，
並編有「完批成本表」及「銷貨報表」。其中主副料驗收明細帳（詳再訴願理由書附
頁表二之二）載有各批次產品所投入每一料號原料之數量及金額而可與進料憑證核對
，其功能等同進貨簿；完批成本表除載有各批次產品標準生產數量而可與銷貨數量核
對外，並載有所耗用每一料號原枓之數量及金額而可供查核原料耗用情形，其功能等
同生產記錄簿及直接原料耗用明細表；銷貨報表則載有各批次產品銷貨日期及數量而
可與銷貨憑證核對，其功能等同銷貨簿。上開帳表再審原告既已補提示完全，雖其名
稱及格式與稅捐稽徵機關管理營利事業會計帳簿憑證辦法未盡相同，惟尚不能據此認
定再審原告無按時序登載之進貨簿或存貨分類帳可與進料憑證核對，無生產紀錄簿、
銷貨簿可與銷貨發票核對，無在製品明細表及原料、在製品、製成品進銷存表供勾稽
耗用原料成本等金額。又上開帳表雖係電腦列印活頁式帳表且未經主管稽徵機關核准
，惟依實質課稅及公平課稅原則，再審被告仍無拒不依法查帳核實認定之理。（三）
乃原判決恪於再審原告補提示相關帳表名稱及格式等外觀形式，而未通盤審究全部帳
簿文據相互關連性即認提示不完全，且未見其對主副料驗收明細帳此一攸關全案帳簿
文據是否提示完全至鉅之證據有任何探究，顯然有消極的不適用前開法規、命令及判
例之適用法規顯有錯誤。三、原判決置可據為核實認定再審原告銷貨數量及金額之證
據於不顧，執意以業經廢止之不必要形式文件之未臻詳備相繩，即有消極的不適用財
政廳五十四年十月四日財稅一第七一○八二號令所為「帳簿文據」之詮釋，並誤解、
誤用有關外銷貨物已無須開立統一發票之法令規定，顯有適用法規顯有錯誤之情。（
一）按所稱「帳簿文據」一詞依財政廳五十四年十月四日財稅一第七一○八二號令規
定：「係泛指有關證明納稅義務人所得額之各種帳簿表冊暨一切足以證明所得額發生
之對外及內部之文件而言，自非僅止於稅捐稽徵機關管理營利事業會計帳簿憑證辦法
所列帳簿及憑證。」因此帳簿文據提示之完全與否應視其實質內容及相互間之關連性
是否符合稽徵機關查核作業之需，其範圍自應包括一切可供證明所得額之對外及內部
文件，而非以稅捐稽徵機關管理營利事業會計帳簿憑證辦法所規範者為限。（二）又
貨物外銷因須經通關程序而取有海關核發之出口報單，且外銷適用之營業稅稅率為零
，故八十六年六月二十六日統一發票使用辦法第四條修正時乃增訂第三十二款，明定
營業人外銷貨物予國外買受人，得免開立統一發票。因此貨物如屬外銷予國外買受人
者，其銷貨之直接憑證應為出口報單而非銷貨發票，否則若依上開統一發票使用辦法
規定而得免開立統一發票，又何來認定銷貨之直接憑證。（三）查，由於再審原告對
於國內產銷部分之製成品全數係作外銷，貨物外銷時除依法申報海關取得出口報單以
載明所外銷產品之品名、數量及金額外，並編有成品交運單以記載每一批次產品之交
貨日期及數量，以利內部控管。乃原判決置上開可據為核實認定再審原告各批次產品
銷貨數量及金額之出口報單及成品交運單等對外及內部銷貨憑證於不顧，仍執意拘泥
銷貨發票此一業經明文廢止之不必要形式文件之未臻詳備，顯然有消極的不適用上開
「帳簿文據」之涵蓋內容之法規命令，誤解、誤用外銷貨物已無須開立統一發票致統
一發票並非查核所得額之直接憑證，其適用法規顯有錯誤。四、製造業為製造產品所
投入之原料、直接人工及製造費用，查核準則已分別定有查核認定之準據與順序，因
此「逕行決定不能漫無準據」，大院五十三年度判字第一六六號著有判例。乃原判決
未通盤審究再審原告補提示之全部帳簿文據相互關連性，並按查核準則規定順序核實
認定原料耗用、直接人工及製造費用，卻捨繁從簡概依同業利潤核定營業成本，顯然
有應適用之法規未予適用，不應適用之法規誤予適用之適用法規顯有錯誤之情。（一
）按製造業原物料耗用查核之順序首為依記載詳備之有關帳證記錄核實認定，次為通
常水準，再次為相當之同業原料耗用情形，更次為上年度核定情形，末為由稽徵機關
調查核定之，此觀諸查核準則第五十八條規定之立意至明。雖營業成本涵蓋內容包括
原料耗用、直接人工及製造費用，惟直接人工及製造費用之投入金額及其占製造成本
比例係隨產品加工程序之複雜程度而異，而與原料投入金額多寡毫無關聯。因此直接
人工及製造費用之認定依查核準則第六十一條規定，本應適用該準則有關費用類之查
核標準。又逕行決定不能漫無準據，大院五十三年度判字第一六六號著有判例。據上
規定及判例意旨，製造業依同業利潤標準核定其營業成本者，僅當原料耗用、直接人
工及製造費用三部分均無法查核時，方為適用；倘直接人工及製造費用可查核，而原
料耗用之帳載紀錄未臻詳備時，則應依查核準則第五十八條規定順序查核其原料耗用
，再併同直接人工及製造費用核定其營業成本。（二）查，由於再審原告業依查核準
則第五十七條規定補提示各種證明所得額之主副料驗收明細帳、完批成本表、銷貨報
表等帳簿，且所提示之成品交運單及出口報單均屬足資證明所得額之憑據，縱帳簿文
據非全屬稅捐稽徵機關管理營利事業會計帳簿憑證辦法所規範之範圍，然由於所提示
之主副料驗收明細帳可與進料憑證核對、完批成本表可供查核原料耗用情形、銷貨報
表可與銷貨憑證核對，仍不失應依查核準則第五十八條規定順序核實認定其原料耗用
。否則，若謂製造業帳冊簿據未臻詳備即須依同業利潤標準核定其營業成本者，查核
準則第五十八條第二項及第三項即無須再多此一舉訂定依帳證核實認定以外之各種原
料耗用認定標準。又再審原告對直接人工之投入已取具薪資印領清冊並依規定扣繳、
對各項製造費用之發生均已取具查核準則規定之相關合法憑證，因直接人工及製造費
用之投入與原料耗用金額毫無關聯，自應依帳證核實認定。（三）乃原判決將與原料
投入金額本無任何關聯之直接人工及製造費用相提並論，且未通盤審究再審原告補提
示之全部帳簿文據相互關連性，即認無從勾稽每一批號原物料耗用情形而無法適用查
核準則第五十八條第二項規定，置既有原料耗用、直接人工及製造費用之查核準則於
不顧，縱任再審被告漫無準據地依同業利潤標準核定營業成本，顯然有應適用之法規
未予適用，不應適用之法規誤予適用之適用法規顯有錯誤之情。（四）再者，再審原
告對各批次產品製後剩餘之原料若未依法予以轉出而未有本期投入原料為負數情形者
，再審被告於查核時依據查核準則第五十八條規定原料耗用之核認順序，尚有依通常
水準、相當之同業原料耗用情形、上年度核定情形等查核原料超耗之適用。則原判決
以再審原告對各批次期初在製品於本期產品製後剩餘之原料予以轉出而造成各批次成
本分析彙總表本期投入原料為負數情形，即認無從查對而應依同業利潤標準核定其營
業成本，顯然有背論理法則。蓋因期初在製品原料於上期期末即全數投入，本期於未
投入原料之情形下將上期投入剩餘數轉出，於報表之表達自然為本期投入數之減項而
有為負數情形。又直接人工、製造費用及託工有為負數情形，亦係因期初在製品於上
年度多分攤金額之本年度調整數，惟其總數尚不影響本年度直接人工、製造費用及託
工之申報金額，且該等項目依據查核準則第六十一條規定，本不生數量如何勾稽核對
之問題。因此，原判決以各批次成本分析彙總表本期投入原料、直工、製費及託工有
為負數情形，而認其難以查對勾稽，即有誤解法令、誤用法令之適用法規顯有錯誤之
情。五、依行政訴訟法第一百二十五條規定意旨，行政法院於事實之調查應對當事人
有利及不利之情形一律注意。乃原判決全然漠視一切於再審原告有利之事證，顯然有
消極的不適用法規之情，其適用法規顯有錯誤。末按行政訴訟法第一百二十五條明定
有「行政法院應依職權調查事實關係，不受當事人主張之拘束。」之規範。是以，為
貫徹憲法保障人民權益之本旨，大院對於本件判決，實應於再審原告有利及不利之情
形一律注意，要非對再審原告所訴爭相關有利事證全部視而不見，卻僅憑藉再審被告
片面之答辯理由，即遽下再審原告帳簿文據提示不完全應依同業利潤標準核定之論，
實難謂無消極的不適用上開法規之適用法規顯有錯誤，茲分別指陳如下，懇請明鑒：
（一）再審原告已補提示有載明各批次產品所投入每一料號原料之數量及金額而可與
進料憑證核對之主副料驗收明細帳，然原判決對此隻字未提，即遽下無按時序登載之
進貨簿或存貨分類帳可與進料憑證核對之斷。（二）再審原告於原起訴狀理由一列表
說明營業成本表及各批次成本分析彙總表間金額可相互勾稽，係針對再訴願決定書以
錯誤之成本會計觀念誤認兩者間金額不符所提出之論駁，卻未見原判決對此錯誤認知
有任何指摘。（三）再審原告於原起訴狀理由二（一）列表說明批號LT3137等三批次
產品完批成本表及各批次成本分析彙總表用料金額相符，係針對再訴願決定書以錯誤
之成本會計觀念誤認兩者間金額不符所提出之論駁，除未見原判決對此錯誤認知有任
何指摘，卻旁指「無在製品明細表及原料、在製品、製成品進銷存表供核，仍屬無從
勾稽」推託塘塞。（四）再審原告於原起訴狀理由三分別說明主副料驗收明細帳如何
與進料憑證勾稽核對，以及完批成本表如何與出口報單及成品交運單勾稽核對之流程
，由於上開流程涉及較為複雜瑣碎之成本會計作業，再審原告乃於原起訴狀同時聲請
言詞陳述，以便釐清本案相關成本科目涵義，然卻未見原判決對以上至關本件有無適
用同業利潤標準核定所得額甚鉅之爭點有任何探究，或給予再審原告行言詞陳述之機
會。（五）再審原告於八十八年八月十九日補充理由狀理由二論明所得稅與營業稅課
徵原則不同，且貨物外銷已無須開立統一發票，故難謂統一發票為營利事業所得稅收
入項目查核之唯一憑據。乃原判決於理由（十一）一方面肯認所得稅之查核與其申報
繳納之營業稅如何查核不同，一方面卻又認為查核營業稅之統一發票為證明所得額中
銷貨額之直接憑證，其所持理由相互矛盾，益顯其刻意曲解再審原告所陳述有利事證
之情形。六、按答辯狀理由四（一）謂：「再審原告提示之帳冊為資產類四冊、負債
類一冊、收益類一冊、費用類（漏列「二冊」等字）及人工與製造費用一冊（按上開
帳冊均為活頁式），與上開帳證辦法規定不符。不同帳簿類別，具有不同功能，再審
原告未依規定設置帳簿，致其無帳證可查核．．．」由上開見解可知，再審被告無非
只認定訂本式帳簿為符合帳證辦法規定之帳冊。惟查，「營利事業設置之日記簿及總
分類帳兩種主要帳簿中，應有一種為訂本式。」帳證辦法第七條定有明文，因此符合
帳證辦法規定之帳冊實已包括活頁式帳簿，至臻明確。查再審原告除經提示依法設有
訂本式總分類帳外，併行提示上開活頁式帳簿，均屬符合帳證辦法所規定之帳冊，無
庸置疑。又該等帳冊可與原物料進貨憑證及製成品銷貨憑證勾稽核對之情形，再審原
告已於原起訴狀理由三之（一）、（二），以及再審之訴狀二之（三）論纂甚詳，不
再贅述。故答辯狀所言「原告未依規定設置帳簿，致其無帳證可查核」，顯非事實。
答辯狀理由四（二）謂：「依法律適用而言，本件系爭營業成本再審原告所提示之相
關帳證無法查核，案經再審被告復查、財政部訴願、行政院再訴願、大院原判決，查
審明甚詳。再審原告雖提示及補提示相關帳簿文據，經查如前說明（一）仍無法查
核．．．」及理由四（三）謂：「再審原告本年度營業成本帳證資料，非僅原物料進
耗存無法勾稽，其製成品（產品營業成本內含人工及製造費用）之進、銷、存亦無法
勾稽查核．．．」。惟查，再審被告因誤解帳證辦法規定，將再審原告於訂本式總分
類帳以外所提示之其他各類活頁式帳簿均誤予認定未符規定，致未能依法妥為詳實適
切之查核，已如前述，從而上開決定及判決並未綜觀再審原告所提示全部帳簿文據並
探究其相互關連性，即妄下帳簿未提示或提示不完全之斷，甚或以再審被告錯誤成本
會計觀念所為之認知遽下帳表數字無從勾稽核對之論，殊有未洽。又再審原告除已於
原再訴願理由書理由三詳細說明原物料進耗存及製成品進銷存之勾稽核對流程，並於
原起訴狀理由二之（一）、（二）指明再訴願決定書明顯謬誤之處，然均未見相關決
定或判決對此有任何探究，使行政救濟應有功能喪失殆盡。故答辯狀所言「查審明
甚詳」，顯昧於實情。答辯狀理由四（四）謂：「惟本件系爭年度為八十三年度，行
為時再審被告（應為「原告」之誤植）外銷貨物，仍需依營業稅法相關規定開立統一
發票，．．．，再審原告所訴貨物如屬外銷國外買受人者，其銷貨之直接憑證應為出
口報單而非銷貨發票，不足採信。」惟查，財政部基於國際貿易實務上，營業人外銷
貨物係開立商業發票交付買方作為交易之原始憑證，其國外買受人並無索取及保存我
國營業人所開立統一發票之需要，且外銷因適用之營業稅稅率為零，爰於八十六年六
月二十六日統一發票使用辦法第四條修正時增訂第三十二款，明定營業人直接外銷貨
物或勞務予國外買受人，得免用或免開統一發票，此觀諸該部八十六年十一月二十六
日台財稅第八六一九二三八三五號函釋規定即明（詳證物二）。又本案系爭年度雖在
統一發票使用辦法修正前，惟因尚在行政救濟程序中而屬未確定案件，故依上開函釋
規定意旨，實無再責令再審原告對於外銷貨物仍須依規定開立統一發票之必要。由於
出口報單係由海關所簽發，屬外來之原始憑證，且已詳載所銷售貨物之品名、數量及
金額等資訊，故過去及目前之稽徵實務均以其作為查核認定營利事業外銷貨物之依據
而未有改變。乃再審被告明知此情，卻一再未能審酌上開法令修改之始末，且原審判
決亦僅憑藉再審被告片面之答辯理由而駁回本件，均未能對再審原告有利之情形併予
注意，殊與現行行政程序法第九條及行政訴訟法第一百二十五條規定有違。七、綜上
所陳，原判決恪於再審原告補提示相關帳表外觀形式，而未通盤審究全部帳簿文據相
互關連性即認提示不完全，執意拘泥業經明文廢止之不必要形式文件之未臻詳備，並
置既有查核準則有關原料耗用、直接人工及製造費用之法規於不顧，且未於再審原告
有利之情形一律注意，即適用所得稅法第八十三條及同法施行細則第八十一條規定核
定本件營業成本而為原告之訴駁回之判決，其判決所適用之法規顯有錯誤。爰依行政
訴訟法第二百七十三條第一項第一款規定提起再審之訴，狀請准予判決將原判決廢棄
，並撤銷一再訴願決定及原處分。
再審被告答辯意旨略謂：一、再審原告係以手提箱、手提包、水床、海灘用塑膠製品
、塑膠涼椅．．．等製造加工及有關材料與用品之買賣為業，本期申報營業成本九一
五、五三一、八四四元，其中國內產製品之營業成本為一五七、○六六、六七七元，
再審被告以該部分未能提示單位成本表及直接原料明細表等資料，無法查核勾稽，乃
依財政部頒訂同業利潤標準核定該部分營業成本為一二○、三五四、八二六元（國內
製品營業收入150,443,533× (1-20%)=120,354,826｝ ，計剔除三六、七一一、八五
一元 (157,066,677-120,354,826)，核定本期營業成本為八七八、八一九、九九三元
。二、本件經查再審原告主張與原訴理由相同，且並無提新事證供核不再贅述，餘再
行答辯如下：(一)依所得稅法第二十一條規定：營利事業應保持足以正確計算其營利事
業所得額之帳簿憑證及會計紀錄。前項帳簿憑證及會計紀錄之設置、取得、使用、驗
印、保管、會計處理及其他有關事項之管理辦法，由財政部另定之。次依財政部訂頒
稅捐稽徵機關管理營利事業會計帳簿憑證辦法第二條規定再審原告製造業應設置帳簿
計有日記簿、總分類帳、原物料明細帳、在製品明細帳、製成品明細帳、生產日報表
、其他必要之補助帳簿等，再審原告提示之帳冊為資產類四冊、負債類一冊、收益類
一冊、費用類及人工與製造費用一冊，與上開帳證辦法規定不符。不同帳簿類別，具
有不同功能，再審原告未依規定設置帳簿，致其無帳證可查核，又採用電子計算機處
理帳務，並未向稽徵機關報備。(二)依法律適用而言，本件系爭營業成本再審原告所提
示之相關帳證無法查核，案經再審被告復查、財政部訴願、行政院再訴願、大院原判
決，查審明甚詳，再審原告雖提示及補提示相關帳簿文據，經查如前項說明(一)仍無
法查核，依首揭大院判例應視同未提示，再審被告依首揭所得稅法規定，依同業利潤
標準核定，營業成本，並無不合。(三)營業成本包括直接原料、直接人工與製造費用三
要素，舉凡略具會計常識者所知曉，查核準則規定之章節條文容或有不同，惟為正確
計算再審原告之營利事業所得則應屬適用，再審原告本年度營業成本帳證資料，非僅
原物料進耗存無法勾稽，其製成品（產品營業成本內含人工及製造費用）之進、銷、
存亦無法勾稽查核，再查再審被告依首揭所得稅法規定，按同業利潤標準核定營業成
本，亦無不合。(四)統一發票使用辦法財政部於八十六年六月二十六日修正第四條增訂
第三十二款，明定營業人外銷貨物予國外買受人，得免開立統一發票，惟本件系爭年
度為八十三年度，行為時再審原告外銷貨物，仍需依營業稅法相關規定開立統一發票
，並據以過帳入銷貨簿，藉資彙總營業收入，再審原告所訴貨物如屬外銷國外買受人
者，其銷貨之直接憑證應為出口報單而非銷貨發票，不足採信。本件再審原告訴訟，
顯無理由，請駁回其訴，以維稅政。
　　理  由
按行政訴訟法當事人對本院之判決提起再審之訴，必須具有行政訴訟法第二百七十三
條第一項、第二項所列情形之一者，始為得之。上開法條第一項第一款規定：「適用
法規顯有錯誤者」，係指原判決所適用之法規與該案應適用之現行法規相違背或與解
釋、判例有所牴觸而言。至於法律上見解之歧異，再審原告對之縱有爭執，要難謂為
適用法律顯有錯誤，而據為再審之理由。本件再審原告係以手提箱、手提包、水床、
海灘用塑膠製品、塑膠涼椅等製造加工及有關材料與用品之買賣為業，其八十三年度
營利事業所得稅結算申報，列報營業成本九一五、五三一、八四四元，其中國內產製
品營業成本一五七、○○六、六七七元。再審被告初查，以其國內產製品營業成本部
分，未能提示單位成本表及直接原料耗用明細等資料，無法勾稽查核，乃依行業代號
二五○五－一一塑膠皮包、皮箱業同業利潤標準毛利率百分之二十核定該部分營業成
本為一二○、三五四、八二六元，計剔除三六、七一一、八五一元，核定本年度營業
成本為八七八、八一九、九九三元。再審原告以其採用分批成本制度，流程為業務收
到訂單－廠務計算原物料及工時－開立製造通知單－採購－生產單位，並提示銷貨成
本明細表、完批成本表等，申請復查。再審被告以其復查時提示之帳冊為資產類四冊
、負債類一冊、收益類一冊、費用類二冊及人工與製造費用一冊，計九冊，均為電腦
列印之活頁式帳冊，與簽證會計師於簽證報告上簽證係十二冊訂本式帳冊不符，又無
按時序登載之進貨簿或存貨分類帳與進料憑證核對，亦無生產紀錄簿、銷貨簿等與銷
貨發票核對，其原料及製成品之進銷存無法勾稽查核。另提示之完批材料成本（即直
接原料明細表）所載耗用材料總金額與銷貨成本表之原料成本金額不符，補送之銷貨
成本明細表資料亦與申報書之營業成本表之製造成本金額不合，且無在製品明細表及
原料、在製品、製成品進銷存表，其差異原因不明，無從核算營業成本。經以八十六
年六月二十八日南區國稅稽字第八六○四九○四九號函請其補具相關帳簿文據，惟其
逾期未補正，初查按同業利潤標準核定其國內產製品部分之營業成本，並無不合，乃
未准變更。再審原告不服，以原判決事實欄所載起訴意旨及補充理由，循序提起行政
訴訟。原判決以：(一)、「凡實施商業會計法之營利事業，應依左列規定設置帳簿：一
、．．．二、製造業：（一）日記簿：得視實際需要加設特種日記簿。（二）總分類
帳：得視實際需要加設明細分類帳。（三）原物料明細帳（或稱材料明細帳）（四）
在製品明細帳（五）製成品明細帳（六）生產日報表：記載每日機器運轉時間、直接
人工人數、原料領用量、及在製品與製成品之生產數量等資料。（七）其他必要之輔
助帳簿。三、．．．」為稅捐稽徵機關管理營利事業會計帳簿憑證辦法（下稱「管理
帳簿憑證辦法」）第二條第二款所明定。斯即為有關營利事業計算其全年所得額之證
明帳簿，依首開說明，理應全部提示，且所提示者為健全、相符者，始可供稽徵機關
查帳核實認定。否則，應承擔稽徵機關依查得資料或同業利潤標準核定其所得額之結
果。本件原告（即再審原告，以下同）為應依管理帳簿憑證辦法第二條第二款設置帳
簿之營利事業，其申報八十三年度營利事業所得稅結算資料，關於國內產製品之營業
成本，於被告（即再審被告，以下同）初查時既未能提示單位成本表及直接原料耗用
明細表等資料，復查時所提示之帳證，又無按時序登載之進貨簿或存貨分類帳可與進
料憑證核對，無生產紀錄簿、銷貨簿可與銷貨發票核對，無在製品明細表及原料、在
製品、製成品進銷存表供勾稽耗用材料原料成本等金額，經被告定期通知補正又逾期
未補正，則被告復查決定維持原核定依同業利潤標準核定該部分之營業成本，揆諸首
揭說明，洵非無據。(二)、原告提出之營業成本表所示各項成本金額，與各批次成本分
析彙總表縱可相互勾稽，僅係報表之符合，如無帳簿、憑證記載足供核對勾稽，仍無
從查帳認定。(三)、依原告提出之完批成本表，僅載明材料、品名、規格、說明、顏色
、單位、總用量、用料量、單價、金額，而總合計其金額，並未表示係期初在製品與
製成品已投入材料成本金額，與本期投入之材料成本金額兩者的合計數。以 LT3137
該一批號言，其完批成本表總金額為二四一、七六九元，惟於各批次成本分析彙總表
（起訴狀附件三），僅顯示本期投入原料五、○六一元及本期製成品原料五、○六一
元，並無期初在製品或期初製成品原料金額；雖原告於另件各批次成本分析彙總表（
起訴狀附件四）列有批號LT3137之期初製成品原料二三六、七○九元，與本期投入原
料五、○六一元合計為二四一、七七○元，與完批成本表所載該批號總合計金額僅相
差一元，但既無在製品明細表及原料、在製品、製成品進銷存表供核，仍屬無從勾稽
。(四)、原告縱採分批成本制，仍須有記載各批用料之購進、領用等時間、數量資料之
帳冊，始足供逐一勾稽，符合前述設置帳簿之原意，僅以營業成本表或銷貨成本明細
表相關金額之符合，自尚不足。(五)、原告所列各批次成本分析彙總表，本期投入及本
期製成品之原料、直工、製費、託工數，有為負數之情形者。雖原告主張係因採分批
成本制，平時購料後即投入生產並歸屬相關批號產品，生產完成時材料耗用如有剩餘
，將轉至庫存或其他批號，如產品所需材料上期已全部投入，本期即可能發生材料製
後剩餘轉出而形成負數之情形云云。但以「可能發生」說明上述情形，尚不明確，且
轉至何處，如何查對，均不明瞭，其他直工、託工、製費之負數又如何，難以勾稽。
(六)、原告雖以成品交運單，說明UP00000000, UP00000000,VB00000000 號三張發票銷
貨批號為LT3164,LT3168,LT4001,LT4004等批，而不含LT3166 批號，依其列表附註說
明，同一批號（如LT3164,3168） 銷售數量，尚無從僅以發票上所載之批號品名得知
，如斯發票所載品名非真實之品名，如何供勾稽之用。又無銷貨簿記載各批次產品銷
售數量、金額供核，被告認係無從勾稽，並非虛妄。(七)、本院五十六年判字第一八號
、五十七年判字第六○號判例所指納稅義務人如已提供有關資料，稽徵機關即應就其
提供之資料調查認定，不得依查得資料或同業利潤標準核定其所得額。其所稱之資料
，必係完全者始得據以認定，觀本院六十一年判字第一九八號判例意旨及前引法條之
規定甚明。原告未能提示完全之帳簿、文據，有不能勾稽情形，已如前述，既經被告
通知補正而未補正，被告復查決定維持初查依同業利潤標準核定其國內製成品營業成
本，並無違誤。(八)、本案係因原告未能提示完全之帳簿、文據，致依同業利潤標準核
定營業成本，並非原料超耗之情形。既無從逐一勾稽原告每一批號原物料耗用情形，
自無法適用查核準則第五十八條第二項規定，僅剔除超耗部分之原料。(九)、查核準則
對於製造業耗用原料及直接人工、製造費用之查核雖規定於不同章節，有不同之查核
規定，但製造業投入原料之多寡，自影響於直接人工及製造費用之所費。被告以原告
之製造成本包括原物料耗用、直接人工及製造費用，既有原物料耗用不能勾稽情形，
即以製造成本依同業利潤標準核定，於法無違。(十)、原告之會計處理流程如何，不影
響其應設置帳簿之內容。其申請復查時僅提示電腦列印之活頁式帳冊九冊，與簽證會
計師查核簽證報告書上所載十二冊訂本式帳冊不符，被告認無按時序登載之進貨簿或
存貨分類帳、生產紀錄簿、銷貨簿等足供稽考，通知原告補正又未補正，始維持初查
核定以同業利潤標準核定。原告雖主張會計師查核簽證報告書所載十二冊訂本式帳冊
為誤解所致，其已設有訂本式總分類帳三冊，配合電腦記帳活頁式帳冊共十二冊，符
合管理帳簿憑證辦法第七條規定云云，微論原告之會計師查核簽證原告之八十三年度
營利事業所得稅申報案件，其報告書首段已表明抽查原告之各項會計紀錄在內，何竟
有原告所稱「未依八十三年度帳簿設置改變情形更新簽證報告總說明而造成之誤解」
。況查原告並無報經主管稽徵機關核備採用電子記算機處理帳務之資料，其有未設帳
簿足供勾稽之情形，已如前述，被告不依其已提出之資料核定而依同業利潤標準核定
，難指為違誤。(十一)、前所論及原告之發票上所載品名不符，不足供勾稽之用，乃關於
證明原告所得額之帳證是否完全之事，與其申報繳納之營業稅如何查核不同。該發票
為原告銷貨之直接憑證，被告認其記載紊亂，無從勾稽，尚非無據。(十二)、原告於計算
每批號產品應投入原料時，已預估考量正常瑕疵與耗損數，於完批成本表所載生產數
量，為預估之標準生產量，較實際生產銷售量為多或少，縱屬正常耗損之誤差，既無
時序性之銷貨簿，用以完整記載各批次產品之銷售數量、金額，且其為多或少之如何
列帳，均屬無從勾稽。遂認再審原告八十三年度之國內產製品營業成本部分，無法提
示完全之帳簿文據供查核。原處分適用行為時所得稅法第八十三條及同法施行細則第
八十一條之規定，依同業利潤標準，核定其國內產品部分營業成本為一二○、三五四
、八二六元，計剔除三六、七一一、八五一元，核定本年度營業成本為八七八、八一
九、九九三元。一再訴願決定遞予維持。均無違誤。再審原告所訴為無理由，駁回其
訴訟程序之訴。核原判決所適用之法規與本案應適用之現行法規並無違背；與解釋判
例亦無牴觸。再審意旨仍執前詞，指原判決未通盤審究其補提全部帳簿文據之相互關
連性，顯有消極的不適用法規之錯誤，並有違論理法則云云，應係一己法律見解之歧
異，要不得執為再審之理由。其再審之訴顯無理由，應予駁回。
據上論結，本件再審之訴為無理由，爰依行政訴訟法第二百七十八條第二項、第九十
八條第三項前段，判決如主文。
中　　華　　民　　國　　九十一　　　年　　　十　　　　月　　二十四　　　日
                    最 高 行 政 法 院  第 四 庭
                                審 判 長 法  官　　　廖　政　雄
                                         法  官　　　趙　永　康
                                         法  官　　　林　清　祥
                                         法  官　　　鍾　耀　光
                                         法  官　　　姜  仁  脩
右  正  本  證  明  與  原  本  無  異
　　　　　　　　　　　　　　　　　　　　 法院書記官　彭　秀　玲
中　　華　　民　　國　　九十一　　　年　　　十　　　　月　　二十四　　　日
